【裁判字號】    91,上,341
【裁判日期】    920107
【裁判案由】    塗銷不動產所有權移轉登記
【裁判全文】
臺灣高等法院民事判決  九十一年度上字第三四一號
      上  訴  人  黃正雄即祭祀公業黃瑞祥管理人
      法定代理人  李瑞倉
      訴訟代理人  高志遠
右當事人間塗銷不動產所有權移轉登記等事件，上訴人對於中華民國九十一年二月二
十七日台灣台北地方法院九十年度訴更字第一六號第一審判決提起上訴，本院判決如
左：
    主    文
上訴駁回。
第二審訴訟費用由上訴人負擔。
    事實暨理由
一、上訴人主張：台北縣深坑子第一三二之一地號土地（下稱系爭土地，由原第一三
    二地號土地分割為第一三二之一、第一三二之二而來）為祭祀公業黃瑞祥所有，
    因祭祀公業黃瑞祥自日據時代即存在，依同地段第一０四號地號土地（下稱一０
    四地號土地）所載，管理人黃崁係繼管理人「黃能」之後，而與黃初、黃金英（
    均為黃瑞祥祭祀公員之派下員）共同擔任管理人，後由黃崁之子陳國慶代理其母
    黃崁管理系爭土地，足稽系爭土地與一０四地號土地管理變動實際上均屬相同；
    且因系爭土地屬於溜地常有泥沙淤積，必須固定清除淤泥，均由歷任管理人及陳
    國慶負責找人處理，該清除之費用亦是由一０四地號土地所收取之租金支應，租
    金扣除淤泥費用之餘額，再由各房輪流收取，亦即系爭土地與一０四地號土地均
    由黃瑞祥祭祀公業管理使用，且二任管理人「黃淋」、「黃能」均相同，甚且第
    三任管理人「黃崁」及其子陳國慶（非派下員）仍繼續實際管理系爭土地，可證
    系爭土地為黃瑞祥祭祀公業所有。又系爭土地之登記簿謄本之『所有權部』，原
    雖載為『黃瑞祥管理人黃能』之登記，非可即謂系爭土地為私業，應由其實質觀
    之。於日據時代土地台帳記載一０四地號土地與系爭土地均相同，業主欄之記載
    依序均為「黃瑞祥」、「黃淋」、「黃能」。且事故欄之記載：均係「管理」、
    「管理變更」。其中管理人變更為「黃能」之年月日欄均為明治三十六年，故論
    其實質，已可斷定系爭土地是黃瑞祥祭祀「公業」所有。原審前曾函詢新店戶政
    事務所發現並無「黃瑞祥」設籍資料，此乃因「黃瑞祥」非自然人，而係「公號
    」緣故，才無戶籍可稽。蓋黃瑞祥祭祀公業乃由黃庭頂所創立，基於祥瑞喜氣乃
    取名「瑞祥」，故以「黃瑞祥」為祭祀公業之「公號」。倘「黃瑞祥」係「私業
    」，而黃瑞祥有繼承人，其「私業」自應由其直系血親卑親屬共同繼承，但並未
    有繼承登記之事實，且日據時期大正九年九月，黃瑞祥祭祀公業派下子孫之一房
    即當時之管理人黃能因故將派下權利讓與黃崁，讓渡書中即明載系爭土地為祭祀
    公業黃瑞祥公業之一部。因此，黃能對公業土地（包括系爭土地）僅出讓該房之
    派下權利而非所有權。就實質法律關係來說，派下成員可否出讓派下權，固不無
    疑問，惟本讓渡領收證至少可以證明當時系爭土地確實為祭祀公業黃瑞祥所有，
    而非私業。三十六年地政機關為土地登記時，系爭土地之所有權人雖未記載「祭
    祀公業」四字，而登載為『黃瑞祥管理人黃能』，顯係地政機關轉載疏漏，非可
    即謂系爭土地為私業，應認上訴人為真正所有權人。而土地總登記僅為地籍整理
    之手段，無人聲請登記之土地縱經地政機關為國有之登記，不生原始取得之效力
    ，原權利人仍得本於所有權請求塗銷土地為國有之登記。本件亦無土地法第五十
    七條規定之適用，被上訴人自無因公告代管取得土地所有權之可言。上訴人否認
    系爭土地曾依土地法規定公告代管，被上訴人應舉證證明已公告代管系爭土地。
    且本件並未罹於消滅時效：(一)系爭土地真正權利人祭祀公業黃瑞祥既為原土地登
    記所有人，則其對有登記無效原因之登記名義人（被上訴人）之塗銷登記請求權
    不因時效而消滅。(二)「已登記不動產所有人之除去妨害請求權，有如對於登記具
    有無效原因之登記名義人所發生之塗銷登記請求權，若適用民法消滅時效之規定
    ，則因十五年不行使，致罹於時效而消滅，難免發生權利上名實不符之現象，真
    正所有人將無法確實支配其所有物，．．．故已登記不動產所有人之除去妨害請
    求權，．．亦無民法第一百二十五條消滅時效規定之適用。」業經司法院大法官
    釋字第一六四號解釋闡釋甚明。所謂之「已登記不動產所有人」，就其維護所有
    權完滿行使之目的觀之，應依登記當時有效法規所為之登記即為該當，而不必以
    依我國土地法登記為必要，即日據時期有效登記亦足以當之。上訴人祭祀公業黃
    瑞祥本即為系爭土地登記之所有人（土地登記為黃瑞祥管理人黃能之名義），此
    有日據時期之土地台帳可稽。故上訴人對被上訴人仍得主張塗銷登記請求權，並
    無時效消滅規定之適用問題。(三)縱依被上訴人主張，大法官會議釋字第一六四號
    所指之不適用民法消滅時效規定者，需其登記係依我國土地法所為之登記始足當
    之。則系爭土地光復後，曾依當時有效法令，提出「台灣省關係人繳驗憑證申請
    書」，依法申請登記，亦經地政機關於民國三十五年登記所有人為祭祀公業黃瑞
    祥所有，且已取得土地所有權狀，自屬依我國法令所為之登記，上訴人自應該當
    上述釋字第一六四號所謂之「已登記不動產所有人」，而其塗銷登記請求權亦無
    罹於時效之問題。基上，系爭土地為上訴人所有，然被上訴人未經依土地法所規
    定之合法要件，即收歸國有，上訴人自得依民法第七百六十七條規定請求先位及
    備位判決如後述上訴聲明(二)(三)所示等語。原審判決上訴人敗訴，上訴人不服提起
    上訴，聲明：(一)原判決廢棄。(二)先位聲明：(1)被上訴人應將坐落台北縣深坑鄉○
    ○○段深坑子小段一三二之一地號土地，民國三十九年十二月三十一日所有權人
    為中華民國之所有權登記予以塗銷，並回復所有權登記為原所有人祭祀公業黃瑞
    祥管理人黃正雄之名義。(2)上訴人願供擔保，請准宣告假執行。(三)備位聲明：
    (1)被上訴人應將坐落台北縣深坑鄉○○○段深坑子小段一三二之一地號土地，民
    國三十九年十二月三十一日所有權人為中華民國之所有權登記予以塗銷，並回復
    所有權登記為原所有人祭祀公業黃瑞祥管理人黃能之名義。(2)上訴人願供擔保，
    請准宣告假執行。
二、被上訴人則以：上訴人主張系爭土地為其所有，惟迄今無法提出系爭土地權利證
    明文件，證明確屬上訴人所有，至於上訴人提出黃能將派下權讓與黃崁讓渡書之
    私文書，被上訴人否認其真正，且該私文書亦不足以證明上訴人就系爭土地權利
    之存在，上訴人就系爭土地所有權人之身份未能確認，請求塗銷被上訴人所有權
    之登記，並回復為上訴人所有權之登記，於法無據。上訴人既未能提出土地所有
    權狀證明所有權，且日據時代之土地台帳，並無登記效力，又於光復後，上訴人
    復未依相關法令辦理所有權登記，屬無人申報總登記之無主土地，有台北縣新店
    地政事務所函可證，該土地無人聲請登記，登記機關乃依土地法第五十七條及行
    政院三十六年七月十日內字第二七０三九號訓令，以無主土地交台北縣政府公告
    代管二年，於三十八年十二月三十一日期限屆滿，無人提出異議收歸國有，於三
    十九年十二月三十一日登記為國有土地。是系爭土地為被上訴人依土地法第五十
    七條規定公告，原始取得所有權，於法有據。又系爭土地自始未依我國法律登記
    為上訴人所有，縱認上訴人為原土地權利人，但其回復請求權依大法官會議釋字
    第一０七、一六四號反面解釋，應適用民法第一百二十五條消滅時效之規定，系
    爭土地自三十九年十二月三十一日登記為國有迄今逾五十年之久，上訴人之請求
    權亦已罹於時效而消滅，被上訴人為時效完成拒絕給付之抗辯等語，資為抗辯。
    爰就上訴人之上訴，答辯聲明；駁回上訴。
三、按民法第七百六十七條規定：所有人對於無權占有或侵奪其所有物者，得請求返
    還之；對於妨害其所有權者，得請求除去之；有妨害其所有權之虞者，得請求防
    止之。是依此條文規定請求除去妨害及回復請求權，前提要件為請求權人係所有
    權人。本件上訴人主張其為系爭土地之所有權人，且請求權並未罹於時效等語。
    被上訴人則辯稱上訴人非系爭土地所有權人，且請求權業已罹於時效等語。是上
    訴人是否為系爭土地之所有權人，得否基於所有權人地位請求？及請求權是否罹
    於時效？殊為兩造爭執之點，即為本件審理之所在。
四、就系爭土地於日據時期土地台帳登記上訴人為所有權人之認定：
    上訴人主張系爭土地於日據時期土地台帳即登記上訴人為所有權人等語，並提出
    日據時期土地台帳為證。惟為被上訴人所否認，辯稱系爭土地依土地台帳登記為
    自然人「黃瑞祥」所有，而一０四地號土地則登記為「祭祀公業黃瑞祥」，顯非
    同一人，難推定系爭土地為上訴人所有云云。經查：上訴人所有一０四地號土地
    ，於日據時期之土地台帳之原登記「業主」為「祭祀公業黃瑞祥」（見原審卷第
    七十四頁），且於台灣省光復後申報登記，並取得所有權狀，亦有該地號舊土地
    謄本一件可稽（見原審八十九年度訴第三三０二號卷「下稱原審三三０二號卷」
    第十頁），而目前就該一０四地號土地分割出之一０四之二及之六地號，自三十
    六年七月一日總登記至今，均登記為上訴人所有，亦有土地謄本二件在卷可稽（
    見原審同上卷第十四、十五頁），復為被上訴人所不爭，是就一０四地號土地確
    為上訴人所有，且於光復後有申報總登記之事實，要堪認定。則一０四地號土地
    依土地台帳之原登記「業主」為「祭祀公業黃瑞祥」之後因管理變更登記為「黃
    琳」、嗣於明治三十六年十月八日因管理變更登記為「黃能」，而系爭土地之土
    地台帳原登記「業主」為「黃瑞祥」之後因管理變更登記為「黃琳」、續之亦於
    明治三十六年十月八日因管理變更登記為「黃能」（見原審卷第四十四、四十五
    頁）；該二筆土地台帳之登記，差異僅為一０四地號土地多加註「祭祀公業」四
    字，且非手寫而係「刻印戳記」，其餘所為之登記均相同。而依上開深坑鄉公所
    在七十一年公告「祭祀公業黃瑞祥」派下員名冊系統表中，「黃能」、「黃淋」
    均係「祭祀公業黃瑞祥」派下員無誤。而一０四地號土地確係上訴人所有，已如
    前述，則該「黃琳」者應係「祭祀公業黃瑞祥」派下員「黃淋」之誤，而上開土
    地台帳登記之「黃能」亦應係「祭祀公業黃瑞祥」派下員之「黃能」，依日據時
    期之戶籍謄本記載，其父為「黃允玉」（母為「楊罔」），核與上訴人提出台北
    縣深坑鄉公所依據台北縣政府七十北府民一字第一二六三七０號函暨黃治君七十
    一年三月四日申報書辦理，而於七十一年間以（71）北深民字第一三九九號之一
    號公告「上訴人派下員名冊系統表及財產清冊與規約等徵求異議」乙節，依該公
    告內之「祭祀公業黃瑞祥」派下員名冊系統表相符。（見原審三三０二號卷第二
    十頁）。且在當時台北縣深坑鄉雖有二名「黃能」，有該鄉公所九十年三月十六
    日北縣深戶字第０五００號函可考（見本院九十年度上字第七０號「下稱七０號
    」卷第八十二頁），但另一名「黃能」者，其父名為「黃三吉」（母為「蘇緣」
    ），顯非屬「祭祀公業黃瑞祥」派下員「黃能」至明。是上開一０四地號土地之
    土地台帳所登記之「黃能」，應係「祭祀公業黃瑞祥」派下員之「黃能」，亦堪
    認定。再者，在當時台北縣深坑鄉並無「黃瑞祥」之戶籍資料（見同上函），應
    無「黃瑞祥」者之自然人存在，否則「黃瑞祥」若係自然人，依該土地台帳登記
    之住所為深坑街三番戶，則必會有該戶籍資料可稽，且一０四地號土地亦無登記
    為「祭祀公業黃瑞祥」之可能；況「黃瑞祥」倘係自然人，則其個人私有之土地
    豈會由「黃淋」、「黃能」接續均因「管理」事故之原因而為登記？並非以辦理
    買賣或者繼承等事故之原因登記？殊不合事理之常已明。是上訴人主張「黃瑞祥
    」係公號，非自然人，為求喜氣而取名「瑞祥」，尚可採信。因之，依系爭土地
    與一０四地號土地在日據時期之土地台帳之登記以觀，均屬上訴人所有，而系爭
    土地應係漏未載明「祭祀公業」之「刻印戳記」，應堪認定。再者，依系爭土地
    之舊土地謄本所有權部分係移載土地台帳而登記為「黃瑞祥管理人黃能」，顯亦
    認「黃瑞祥」非自然人，否則不會登記為「黃瑞祥管理人」。又依卷附上訴人提
    出台北縣新店地政事務所九十年四月十三日九十北縣店地登字第０一九二六號函
    覆陳義盛律師代理上訴人函請塗銷包含系爭土地為國有登記並更正所有權為上訴
    人乙節之內容有：「本案土地（按指包含系爭土地在內）原權利人祭祀公業黃瑞
    祥未依限申報土地總登記，被視為無主土地」等情（見原審卷第三十五頁），亦
    係認系爭土地原權利人為「祭祀公業黃瑞祥」無訛。從而，日據時期土地台帳就
    系爭土地登記為「黃瑞祥」應係「祭祀公業黃瑞祥」之誤，應堪認定。是上訴人
    主張系爭土地於日據時期登記為上訴人所有，尚屬可信。
五、上訴人於台灣光復後，就系爭土地並未依規定申報所有權登記之認定：
    上訴人再主張系爭土地光復後，上訴人曾依當時有效法令，提出「台灣省關係人
    繳驗憑證申請書」，依法申請登記，亦經地政機關於民國三十五年登記所有人為
    祭祀公業黃瑞祥所有，且已取得土地所有權狀，自屬依我國法令所為之登記，上
    訴人自屬已登記不動產所有權人等語，固據提出系爭土地之舊土地登記簿謄本為
    證（見原審原審三三０二號卷第十六頁）。惟被上訴人否認該事實，辯稱系爭土
    地於光復後，上訴人未依相關法令辦理所有權登記，屬無人申報總登記之無主土
    地，登記機關乃依土地法第五十七條及行政院三十六年七月十日內字第二七０三
    九號訓令，以視同無主土地交台北縣政府公告代管二年，於三十八年十二月三十
    一日期限屆滿，無人提出異議收歸國有，於三十九年十二月三十一日登記為國有
    土地等語。經查：上訴人主張系爭土地於光復後，依法申請登記，且取得所有權
    狀云云，但未據上訴人提出該所有權狀以資證明，且依上訴人提出台北縣深坑鄉
    公所依據台北縣政府七十北府民一字第一二六三七０號函暨黃治君七十一年三月
    四日申報書辦理，而於七十一年間以（71）北深民字第一三九九號之一號公告「
    上訴人派下員名冊系統表及財產清冊與規約等徵求異議」乙節，依該公告內之財
    產清冊顯示並未包含系爭土地所有權在內（見原審三三０二號卷第二十頁）。尚
    難徒憑上訴人空言，遽以採信上訴人於光復後，就系爭土地有申報登記為所有權
    人。其次，上訴人另一宗所有之一０四地號土地，確有於台灣省光復後申報登記
    ，並取得所有權狀，此有該地號舊土地謄本一件可稽（見原審同上卷第十頁），
    而目前就該一０四地號土地分割出之一０四之二及之六地號，自三十六年七月一
    日總登記至今，均登記為上訴人所有，亦有土地謄本二件在卷可稽（見原審同上
    卷第十四、十五頁），復為被上訴人所不爭，是就一０四地號土地確屬為上訴人
    所有，且於光復後有申報總登記之事實，已如前述。再查上開一０四地號土地之
    舊土地謄本所有權部載明有：收件（日期）三十五年七月五日深坑字第三五九號
    、登記（日期）民國三十六年七月一、（所有權人）姓名祭祀公業黃瑞祥管理人
    黃初等三人、發給所有權狀深坑字第六七０二號等明確資料，而系爭土地舊土地
    謄本則僅載明：收件（日期）三十五年○月○日深坑字第○號、登記（日期）民
    國三十六年七月一、姓名黃瑞祥管理人黃能、發給所有權狀深坑字第六七三三號
    等。二者顯有不同，其一為收件日期、字號有異，另者為所有權人姓名亦不相同
    ，其因為何？即有究明之必要。按依台灣省行政長官公署三十五年四月五日卯微
    三五署民字第二八九六號公告「所有土地權利人應依限向所在地土地整理處申報
    登記」內載明：「自本（三十五）年四月二十一日起．．．無論公有、私有土地
    ．．．各應填妥申報書，並檢齊有關土地權利憑證，持向土地所在地土地整理處
    ，審驗無疑義的，於加蓋『驗訖』鐵印後，當再另行通知，憑收據領回憑證。．
    ．．每一號土地應填一張．．．各人應將各人所有土地，分起同時申報，．．．
    所有權人因故未能親自申報者，得託人代理，但須具備委託書。．．．在規定申
    報期間，不申報的土地，將一律依法作為公有土地，由政府代管」等語，顯示申
    報登記土地所有權如有數筆土地時，應分起「同時申報」，且係所有權人得委託
    他人辦理，但應出具委託書。又依三十五年十一月二十六日行政院七六七次會議
    決議通過台灣地籍釐整辦法第四條規定：「在光復前日本政府已辦不動產登記之
    區域，不動產權利人應將所持登記證書向主管地政機關繳驗，經審查公告無異議
    後，換發土地所有權狀，或他項權利證明書，並編造登記簿。前項換發土地權利
    書狀，祇收權利書狀費，免繳登記費，依照第一項規定，換發土地權利書狀之地
    區，視為已依照土地法辦理土地總登記」。依此規定，土地權利人應持在日據時
    期之登記證書繳驗，並審查公告無異議後，換發土地權利書狀，並編造登記簿，
    即視為依照土地法總登記；反之，未依規定繳驗登記證書並經審查公告無異議等
    程序，而逕自日據時期之土地台帳移載而為之登記，即非屬依土地法之總登記甚
    明。再依三十六年七月民政廳三六午虞民地甲字第九四號代電頒發之「台灣省各
    縣市編造登記簿應行注意事項」所規定，登記簿之記載，依下列之規定：「．．
    ．二、所有權部：．．２收件年月日字號欄，移繕申請書收件時間及號次。３登
    記年月日欄，記載本宗地登記時間。４姓名、．．欄照公告確定結果填入。．．
    ８發給所有權狀字號．．．。」顯示如確係申報登記時，必會記載「收件年月日
    及字號」、「所有權人」亦會照公告之確定結果填入，此有卷附上開公告、台灣
    地籍釐整辦法及注意事項可考。則本件上訴人倘確有於三十五年間申報登記系爭
    土地為所有權人，則依上開規定必會登記「收件年月日及字號」，此就一０四地
    號土地之登記簿所載均符合上開規定至明，若未載明者，即係未申報登記，致辦
    理土地登記處人員並無「收件年月日及字號」可為登記所致。又苟上訴人確於光
    復後，申報系爭土地為所有權人之登記，依上開公告規定，必會與一０四地號土
    地分起「同時」申報登記為所有權人，斷無一０四地號土地與系爭土地分開申請
    登記，始合事理之常，則一０四地號土地所有權人姓名登記為「祭祀公業黃瑞祥
    管理人黃初等三人」，則同時申報登記之系爭土地，豈會登記為「黃瑞祥管理人
    黃能」？況亦為上訴人派下員之「黃能」，依日據時期之戶籍謄本記載，係於大
    正（即民國）十二年十月十八日死亡（見本院七０號卷第八十三頁，另一名非派
    下員之黃能則於大正八年十一月二十三日死亡，見本院同上卷第八十四頁），而
    系爭土地於光復後，始辦理所有權登記，可申報所有權登記之時間，最早時間為
    三十五年四月二十一日，豈會由已死亡之「黃能」自行或出具委託書託人申報所
    有權登記？顯不合吾人一般社會經驗事理甚明。甚者，依卷附上訴人提出台北縣
    新店地政事務所九十年四月十三日九十北縣店地登字第０一九二六號函覆陳義盛
    律師代理上訴人函請塗銷包含系爭土地為國有登記並更正所有權為上訴人乙節之
    內容：「三十五年光復初期，權利人應依台灣省土地權利憑證繳驗及換發權利書
    狀辦法第五條規定，提出權利證件，於期限內申報土地總登記，逾期無人申報之
    土地，或經申報而逾期未補繳證件者，其土地視為無主土地，由該管市縣地政主
    管機關依土地法第五十七條及第五十八條規定辦理無主土地公告二個月，如公告
    期滿無人提出異議，並經依行政院三十六年七月十日三十六四內字第二七０三九
    號訓令續為代管，如屆滿二年仍無人申請登記者，即應辦理國有登記，本案土地
    （按指包含系爭土地在內）原權利人祭祀公業黃瑞祥未依限申報土地總登記，被
    視為無主土地，由台北縣政府公告代管期滿囑託本所於三十九年登記為國有」等
    情（見原審卷第三十五頁），及同所於九十一年七月二十九日函覆本院：台北縣
    深坑鄉○○○段深坑小段一三二之一地號係六十六年一月十七日分割自一三二地
    號，該一三二地號係三十五年台灣光復初期，無人申報總登記之無主土地，當時
    係依據土地法第五十七條、行政院三十六年七月十日三十六四內字第二七０三九
    號訓令及行政院參捌穗四字第四八七五號代電等規定，於三十九年四月二十二日
    收件辦理收歸國有登記等情（見本院卷第八十四頁）以觀，均明示系爭土地上訴
    人並未申報登記。是就系爭土地之舊土地謄本所有權部之記載，並非上訴人申報
    登記而依土地法之總登記，要係因地政機關為因逾期未有人申報登記，而依土地
    法第五十七條之規定及上開行政院訓令與代電公告、代管，公告期滿無人提出異
    議，而登記為國有之過程所需，而轉載自日據時期土地台帳而來，該轉載並非係
    依我國土地法規定而為之總登記。是被上訴人辯稱，系爭土地上訴人並未申報登
    記，由地政機關依法辦理公告、代管，期滿無人異議而登記為國有等語，尚屬有
    據。從而，上訴人主張於光復後，就系爭土地有申報所有權登記，且已登記云云
    ，尚屬無據，要不可取。
六、(一)上訴人非系爭土地所有權人，並無民法第七百六十七條規定之請求權：
      按依二十五年三月一日公布施行之土地法第五十七條規定：「逾登記期限無人
      聲請登記之土地或經聲請而逾限未補繳證明文件者，其土地視為無主土地，由
      該管市縣地政機關公告之，公告期滿無人提出異議，即為國有土地之登記」（
      於三十五年四月二十九日修正公布土地法，此條文並未修正），而在台灣光復
      前之日據時期，台灣地區並未依我國土地法等規定辦理登記，迨光復後始辦理
      土地登記。因之，在日據時期之土地台帳，要非屬依我國土地法規定之登記甚
      明。而前述台灣省行政長官公署三十五年四月五日卯微三五署民字第二八九六
      號公告「所有土地權利人應依限向所在地土地整理處申報登記」內載明：「自
      本（三十五）年四月二十一日起．．．無論公有、私有土地．．．各應填妥申
      報書，並檢齊有關土地權利憑證，持向土地所在地土地整理處，審驗... 在規
      定申報期間，不申報的土地，將一律依法作為公有土地，由政府代管」等語，
      即係本於上開土地法第五十七條規定而為公告，接續前述於三十五年十一月二
      十六日行政院七六七次會議決議通過台灣地籍釐整辦法第四條規定：「在光復
      前日本政府已辦不動產登記之區域，不動產權利人應將所持登記證書向主管地
      政機關繳驗，經審查公告無異議後，換發土地所有權狀，或他項權利證明書，
      並編造登記簿。前項換發土地權利書狀，祇收權利書狀費，免繳登記費，依照
      第一項規定，換發土地權利書狀之地區，視為已依照土地法辦理土地總登記」
      ，亦係規定土地權利人應持在日據時期之登記證書繳驗，並審查公告無異議後
      ，換發土地權利書狀，並編造登記簿，即視為依照土地法總登記；反之，未依
      規定繳驗登記證書並經審查公告無異議等程序，而逕自日據時期之土地台帳移
      載而為之登記，即非屬依土地法之總登記甚明。甚至前述行政院七八０次會議
      通過三十六年五月二日署令公布台灣省土地權利憑證繳驗及換發權利書狀辦法
      第十四條規定：「逾期無人申請驗證之土地，或經申請而逾限未補繳證件者，
      其土地視為無主土地，由該管縣市地政機關公告二個月，公告期滿，無人提出
      異議者，即為國有土地」，亦係再就該土地法第五十七條之規定，更明確指示
      該登記為國有之程序作法。因之，於日據時期雖土地台帳有登記所有權，但未
      於光復後向各主管地政機關聲請登記，或雖聲請登記而逾限未補繳證明文件者
      ，其土地即視為無主土地，由該管地政機關公告之，公告期滿無人提出異議，
      即為國有土地之登記，亦為上訴人所是認（見本院卷第三十七頁）。本件系爭
      土地上訴人並未依上開各該規定程序申請登記，且依前開上訴人提出台北縣新
      店地政事務所九十年四月十三日九十北縣店地登字第０一九二六號函覆上訴人
      代理人陳義盛律師之內容：「本案土地（按指包含系爭土地在內）原權利人祭
      祀公業黃瑞祥未依限申報土地總登記，被視為無主土地，由台北縣政府公告代
      管期滿囑託本所於三十九年登記為國有」等情（見原審卷第三十五頁），及同
      所於九十一年七月二十九日函覆本院：台北縣深坑鄉○○○段深坑小段一三二
      之一地號係六十六年一月十七日分割自一三二地號，該一三二地號係三十五年
      台灣光復初期，無人申報總登記之無主土地，當時係依據土地法第五十七條、
      行政院三十六年七月十日三十六四內字第二七０三九號訓令及行政院參捌穗四
      字第四八七五號代電等規定，於三十九年四月二十二日收件辦理收歸國有登記
      等情（見本院卷第八十四頁）以觀，均明確認定系爭土地係經合法程序登記為
      國有無誤。綜上所述，上訴人就系爭土地未於光復後申報所有權登記，而經地
      政機關依土地法第五十七條規定公告，公告後無人異議等程序而合法登記為國
      有，而上訴人於日據時期土地台帳之登記，復非屬依我國土地法所為之登記，
      均已如前述，則系爭土地於登記為國有（原始取得）後，上訴人已非屬所有權
      人，即無民法第七百六十七條規定之請求權存在。因之，上訴人（先位之訴及
      後位之訴）請求被上訴人就系爭土地除去妨害及回復請求權，為無理由，應予
      駁回。
    (二)縱令上訴人有民法第七百六十七條之請求權，亦已罹於時效而消滅：
    (1)按「已登記不動產所有權人之回復請求權，無民法第一百二十五條消滅時效規
      定之適用」，又「已登記不動產所有權人之除去妨害請求權，不在本院釋字第
      一０七號解釋範圍之內，但依其性質，亦無民法第一百二十五條消滅時效規定
      之適用」。分別為司法院大法官會議釋字第一０七號及第一六四號所解釋。此
      所謂已登記者，指不動產已為登記，且係依我國法令所為之登記而言（最高法
      院七十年度台上字第三一一號判例意旨參照），然非限定現登記為所有人名義
      者始可行使，亦即已登記為不動產名義之真正權利人，縱其名義嗣經非法變更
      ，其行使回復請求權亦無消滅時效之適用。反之，則未依我國法令所為登記之
      不動產所有權人，除去妨害請求權及回復請求權，均應適用民法第一百二十五
      條關於消滅時效之規定至明。
    (2)本件縱認上訴人依日據時期土地台帳登記為所有權人，而具有民法第七百六十
      七條規定之請求權，惟上訴人雖就系爭土地在日據時期之土地台帳登記為所有
      權人，但並未就系爭土地於光復後申請總登記，核非屬依我國土地法所為之登
      記，已如前述，自不合前開大法官會議釋字第一０七、一六四號解釋及判例意
      旨所示之「已依我國法令所為之登記」情事，仍有民法第一百二十五條消滅時
      效之適用，則系爭土地登記為國有之事實係發生於三十八年十二月三十一日，
      亦為兩造所不爭執，復有系爭土地之土地謄本在卷可證（見原審三三０二號卷
      第十八頁），上訴人竟遲至八十九年八月四日始起訴請求，亦有上訴人起訴狀
      附卷可稽（見原審同上卷第五頁），顯已罹於十五年請求權之消滅時效，是被
      上訴人為消滅時效之抗辯，亦屬有據，殊堪採信，則上訴人之請求權（先位之
      訴及後位之訴），既已罹於時效而消滅，上訴人之請求均無理由，應予駁回。
七、從而，上訴人主張本於民法第七百六十七條之規定，（先位之訴及後位之訴）請
    求被上訴人除去妨害及回復登記，均為無理由，不應准許。原審為上訴人敗訴之
    判決及駁回假執行之聲請，於法均無違誤。上訴意旨指摘原判決不當，求予廢棄
    改判，為無理由，應予駁回。
八、據上論結，本件上訴為無理由，依民事訴訟法第四百四十九條第一項、第七十八
    條，判決如主文。
中      華      民      國    九十二    年      一      月      七      日
                                  民事第十四庭
                                      審判長法  官  張  劍  男
                                            法  官  彭  昭  芬
                                            法  官  李  行  一
右正本係照原本作成。
如不服本判決，應於收受送達後二十日內向本院提出上訴書狀，其未表明上訴理由者
，應於提出上訴後二十日內向本院補提理由書狀（均須按他造當事人之人數附繕本）
上訴時應提出委任律師或具有律師資格之人之委任狀；委任有律師資格者，另應附具
律師及格證書及釋明委任人與受任人有民事訴訟法第四百六十六條之一第一項但書或
第二項（詳附註）所定關係之釋明文書影本。
中      華      民      國    九十二    年    一        月      八      日
                                              書記官  黃      愛
附註：
民事訴訟法第四百六十六條之一（第一項、第二項）：
對於第二審判決上訴，上訴人應委任律師為訴訟代理人。但上訴人或其法定代理人具
有律師資格者，不在此限。
上訴人之配偶、三親等內之血親、二親等內之姻親，或上訴人為法人、中央或地方機
關時，其所屬專任人員具有律師資格並經法院認為適當者，亦得為第三審訴訟代理人
。


司法院資訊處製作；財團法人民間司法改革基金會備份。
